【裁判字號】    96,勞訴,135
【裁判日期】    970506
【裁判案由】    損害賠償等
【裁判全文】
臺灣臺北地方法院民事判決             96年度勞訴字第135號
原      告  彙宏實業股份有限公司
法定代理人  乙○○
訴訟代理人  簡維能律師
            陳美華律師
複代理人    甲○○
被      告  丁○○
訴訟代理人  己○○
被      告  昌潤企業有限公司
法定代理人  丙○○
訴訟代理人  丁○○
上列當事人間請求損害賠償等事件，本院於民國97年4 月15日言
詞辯論終結，判決如下：
    主      文
原告之訴及假執行之聲請均駁回。
訴訟費用由原告負擔。
    事實及理由
一、原告主張被告丁○○自民國92年2 月起至94年10月31日止，
    受僱於原告，嗣於離職後之94年11月7 日，簽署離職切結書
    交與原告，保證其離職後兩年內所再職之工作或公司，與原
    告獨立生產之任何產品，無任何相關性及相識性（下稱系爭
    競業禁止約定）。詎其未待兩年保證期間屆滿，即至訴外人
    臺灣半導體股份有限公司（下稱臺半公司）任職，擔任工程
    研發部經理，而臺半公司所營事業包括生產條碼打印機，與
    原告銷售條碼打印機之營業相衝突，丁○○顯已違背其競業
    禁止之承諾，自屬不完全給付，且係故意以背於善良風俗方
    法加損害於原告，原告自得依民法第227 條第1 項、第231
    條第1 項、第184 條第1 項後段規定，請求丁○○負損害賠
    償責任；茲以丁○○離職後1 年內，於臺半公司任職所得利
    益新臺幣（下同）84萬元，作為損害賠償額。又丁○○與被
    告昌潤企業有限公司（下稱昌潤公司）於95年5 月間，共同
    承攬原告所有之雷射雕刻機（下稱系爭雷射雕刻機）增加功
    能之工程，兩造約定承攬報酬33萬元，工作期限1 個月，原
    告並於同年月2 日將系爭雷射雕刻機送至臺北市○○區○○
    路80巷14號1 樓交被告收受。詎被告於工作期限屆滿之96年
    6 月2 日，並未將系爭雷射雕刻機返還原告，原告遂於95年
    8 月21日以存證信函定一週之期限催告丁○○交機，惟未受
    置理。被告逾期未完成承攬工作，經原告定期催告仍不履行
    ，原告自得以本件起訴狀繕本之送達，對被告表示解除兩造
    間之承攬契約。經解除後，被告自應連帶返還系爭雷射雕刻
    機予原告，如不能返還，則應連帶賠償其價額140 萬元。雖
    丁○○以後述情詞否認其違反系爭競業禁止約定之賠償責任
    ，惟原告擁有整合條碼打印機介面之技術，就所販售之條碼
    打印機，具有介面程式之商業機密，非如丁○○所辯，係代
    銷訴外人立象公司所製作之打印機而已；而丁○○任職原告
    期間，係擔任技術部門經理，工作內容包括設計、研發、改
    良產品及與原告上下游廠商溝通聯繫等工作，亦非僅係原告
    整合部門之經理；又兩造所為競業禁止約定，附有2 年期間
    不得從事工作種類上之限制，係出於丁○○之同意，且其限
    制之期間、地區、範圍及方式，在社會一般觀念及商業習慣
    上，可認為合理適當，且丁○○有能力從事儀器之維修、軟
    硬體功能變更之能力，其所可從事之工作，大於系爭競業禁
    止約定之範圍，系爭競業禁止約定並不危及其經濟生存能力
    ，自屬有效。而丁○○既違背系爭競業禁止之約定，自不能
    以原告於競業禁止期間未給付代償或津貼，作為其可違約之
    理由。至於丁○○辯稱原告於其離職前，即知其離職後將至
    臺半公司任職，仍要求其簽屬系爭離職切結書云云，則非事
    實。且系爭離職切結書係丁○○單獨、個別簽署之文書，並
    非原告一方預定用於同類契約之條款而訂定之契約，亦非民
    法第247 條之1 之定型化契約。再丁○○離職後，就其設計
    之介面程式並未留下完整資料，使原告無法就原銷售客戶為
    維修工作，致原銷售之客戶不再與原告業務往來，原告因此
    之營業利潤自94年11月起每月減少10萬元至15萬元，截至95
    年10月，損失已高達120 萬元以上，非如丁○○所辯原告未
    因其違背競業禁止約定受有損害。況公司經理人違反公司法
    第32條競業之規定者，公司得依民法第563 條規定，請求經
    理人將其因競業行為所得之利益，作為損害賠償。原告從事
    條碼打印機之販售，就該儀器具有介面程式之商業秘密與顧
    客信賴之關係，故有依競業禁止特約保護之利益存在，丁○
    ○原擔任原告技術部門經理，為原告之主要營業幹部，亦知
    悉原告條碼打印機介面程式之營業秘密，其與原告間聘僱契
    約有關離職後禁止競業之約款，用意與公司法第32條及民法
    第562 條、第563 條第1 項規定之立法目的相符，原告亦應
    得類推適用民法第563 條第1 項規定，請求丁○○將其因競
    業行為所得之利益，作為原告損害之賠償。此外，昌潤公司
    雖否認與原告間有承攬契約關係，然95年5 月間，原告委由
    被告承攬增加功能之雷射雕刻機，共計2 臺，其中1 臺已完
    工交機；另1 臺則如上所述尚未交機。而該完工交機部分之
    承攬，依兩造分別出具之採購單、報價單、發票、付款支票
    所載，均以昌潤公司為對象，足見昌潤公司確為承攬人之一
    ，被告否認其情，顯非實在。又兩造間之承攬契約，依民法
    第490 條、第505 條規定，承攬報酬應於被告工作完成時，
    始須給付，至於被告所稱原告須於雷射雕刻機交付時，先付
    定金50% ，其餘驗收後付款云云，則係其片面要求而已，非
    兩造之合意。而被告並未完成系爭雷射雕刻機之承攬工作，
    送交原告處所由原告驗收，自無從主張同時履行抗辯權或留
    置權，況被告亦未證明其就系爭雷射雕刻機已支出任何費用
    。是被告所為抗辯，均無可採。爰提起本訴，聲明請求判決
    ：(一)被告丁○○應給付原告84萬元，及自起訴狀繕本送達翌
    日起至清償日止，按年息5%計算之利息；(二)被告應連帶返還
    雷射雕刻機1 臺予原告，如不能返還，應給付原告140 萬元
    ，及自起訴狀繕本送達翌日起至清償日止，按年息5%計算之
    利息。並願供擔保，請准宣告假執行等情。
二、被告則辯稱原告所販售之條碼打印機，均由其他大廠製造，
    原告僅就所販售之條碼打印機之介面程式具備技術，且原告
    之條碼打印機介面電路，係由中山科學研究院謝姓研究員設
    計研發，丁○○任職原告期間，業務僅限於整合其他大廠生
    產之打印機所需套件，並不包括設計、研發，嗣後任職臺半
    公司則係擔任研發經理，顯與任職原告時之業務範圍並無重
    疊衝突之處；又丁○○離職前，原告已知悉其將轉往臺半公
    司任職。丁○○因囿於原告尚積欠差旅及承攬費用尚未給付
    ，不得已方於離職後應原告要求簽署系爭競業禁止約定，自
    無可歸責事由致不完全給付或故意背於善良風俗加損害於原
    告之情事；況系爭競業禁止約定，顯有民法第247 條之1第3
    款、第4 款所定使他方當事人拋棄權利或限制其行使權利，
    及於他方當事人有重大不利益之情形，亦顯失公平；再原告
    亦未舉證證明其所受損害為何，與被告任職臺半公司有何因
    果關係；至於原告主張之公司法第32條、民法第562 條、第
    563 條第1 項，係規範經理人不得兼任其他營利事業經理人
    或自營或為他人經營同類業務之競業禁止規定，與本件轉業
    禁止之約定不同，原告依上開規定請求將被告因競業行為所
    得利益作為賠償，亦屬無據。而向原告承攬系爭雷射雕刻機
    之加工者，係丁○○個人，昌潤公司並無參與，原告所提之
    採購單、報價單、發票、付款支票，係關於另一台雷射雕刻
    機之文件，與本件系爭雷射雕刻機之承攬係屬二事，自不足
    以證明昌潤公司亦為共同承攬人。又丁○○與原告就系爭雷
    射雕刻機之承攬契約，係約定報酬33萬元，工作期限40工作
    天，原告於雷射雕刻機交付前，須先付定金50 %，尾款於驗
    收後即為給付。惟原告非但未給付定金，且丁○○基於原勞
    僱情誼，仍於約定期限內完工後，通知原告驗收，原告亦派
    其員工戊○○學習操作達3 、4 次之多，卻迄不支付任何承
    攬報酬，丁○○自得依法行使留置權，留置系爭雷射雕刻機
    。此外，丁○○因承攬系爭雷射雕刻機，已支出必要、有益
    費用計33萬元，原告既為解除契約之意思表示，即應依民法
    第259 條規定返還丁○○上開費用，於原告未返還前，丁○
    ○亦得行使同時履行抗辯權，拒絕返還系爭雷射雕刻機等語
    ，並聲明請求駁回原告之訴，如受不利判決，願供擔保，請
    准免為假執行。
三、查原告主張丁○○自92年2 月起至94年10月31日止，受僱於
    原告，於離職後之94年11月7 日，簽署系爭競業禁止約定，
    保證離職後兩年內所再職之工作或公司，與原告獨立生產之
    任何產品，無任何相關性及相識性；丁○○未待兩年保證期
    間屆滿，即至臺半公司任職，擔任工程研發部經理；臺半公
    司所營事業包括生產條碼打印機，原告之營業亦包括銷售條
    碼打印機；另原告於95年5 月2 日，將系爭雷射雕刻機，送
    交丁○○承攬施工，嗣於95年8 月21日以存證信函定一週之
    期限催告丁○○交機，丁○○迄未返還該雕刻機等事實，業
    據原告提出離職切結書及存證信函等件為證，且為被告所不
    爭，堪信為真實。至於原告主張丁○○違反系爭競業禁止約
    定，應賠償原告84萬元；及被告未於約定完工期限即96年6
    月2 日，完成系爭雷射雕刻機增加功能之承攬工作，經原告
    解除承攬契約後，應返還系爭雷射雕刻機，如不能返還則應
    賠償價額140 萬元等情，則為被告所拒，並以前詞置辯。經
    查：
  (一)關於原告主張丁○○違反系爭競業禁止約定，應負賠償責任
    部分：
  1.按勞工離職後競業禁止問題，在現行制定法上尚無明文規範
    ，本於契約自由原則，固得由勞資雙方自行約定。惟勞工終
    止勞動契約後，對雇主即無忠誠義務，原得利用其因工作所
    累積之經驗及技能，繼續發展其經濟、職業活動，此項勞工
    生存權、工作權、自由權係受憲法第15條、第22條所保障；
    雇主為保護自身工作權或財產權，與勞工約定離職後禁止競
    業，係對勞工上開權利之限制，自應具備相當性，始能承認
    其效力；如該約定不當阻礙離職勞工職業或經濟生活之發展
    ，即屬違背公序良俗，依民法第72條規定，應認為無效，勞
    工自不受拘束。至於離職後競業禁止約定是否具備相當性，
    應以該約定是否以雇主營業秘密之保護，或防止客戶與交
    易對象被奪取為目的；勞工離職前之職務及地位，能否知
    悉或蒐集客戶及交易對象等雇主之營業秘密；限制勞工就
    業之對象、期間、區域及職業活動，是否在合理範籌；雇
    主有無給予離職勞工一定財產作為競業禁止之對價等項，作
    為判斷之依據。
  2.丁○○自92年2 月起受僱於原告，迄94年10月31日離職止，
    逾2 年半期間，係從事原告所銷售之條碼打印機套件之整合
    工作。以其任職期間甚長，且能擔任該部門經理一職，參以
    原告更將為販售商品之系爭雷射雕刻機，交丁○○承攬維修
    之情，可見被告對於原告銷售之條碼打印機之組裝、整合，
    經驗豐富；據此顯足可推知其對原告銷售產品之技術特徵等
    與整合、銷售相關之營業秘密資訊，及原告之客戶及可能交
    易對象之需求，必有充分之瞭解與掌握。而依兩造所陳，國
    內產銷條碼打印機商品者，非只原告，亦徵與原告有競爭關
    係，爭奪相同客源之觸控式面板產銷業，諒非絕無僅有。準
    此以觀，原告以競業禁止約定，約束熟悉營業秘密之丁○○
    在離職後不得為競業行為，，堪認係為達保護營業秘密並防
    止客戶與交易對象被奪取等目的之必要措施。
  3.惟觀諸系爭競業禁止約定條款：「離職後再職之工作或公司
    保證在兩年期間與彙宏實業股份有限公司獨立生產之任何產
    品，無任何相關性及相識性」，就競業禁止之職業活動與地
    域，並無限制，亦無提供受競業禁止一方任何補償，作為競
    業禁止之對價。據此條款，受競業禁止之勞工，於離職後二
    年內，無論在國內或國外，均不得經營與原告產銷之任何產
    品具競爭關係之事業。顯見其競業禁止之範圍，除時間限制
    外，庶幾漫無限制，況受競業禁止勞工於離職後，對於原告
    公司之產品為何，亦非必能知悉，如此情形，對該離職勞工
    之職業、經濟生活，顯已造成不公平之障礙。尤以其未提供
    受競業禁止勞工任何補償，倘該勞工力僅能從事與原告產品
    具競爭關係之事務，無異斷絕該勞工離職後二年內之生計。
    是以此項競業禁止約定，顯已不當阻礙離職勞工職業及經濟
    生活之發展，應認有違公序良俗，依上揭說明，應認為無效
    ，勞工自不受拘束。
  4.則丁○○縱有違反系爭競業禁止之約定，亦不能課予賠償責
    任。況原告係依不完全給付及侵權行為之法律關係，請求丁
    ○○賠償損害。而主張此兩項請求權者，應先就受有損害之
    事實，負舉證責任。然原告就其因丁○○競業行為所受之損
    害，迄未舉證以實其說。雖陳稱丁○○離職後，未留下其所
    設計之介面程式完整資料，使原告無法為客戶維修，致客戶
    不再與原告業務往來，原告營業利潤因而減損，自94年11月
    起至95年10月，已達120 萬元以上云云。惟縱認原告營業利
    潤確有上述減損，亦屬丁○○未完成職務交接所造成，與丁
    ○○是否違反系爭競業禁止約定，尚無關聯。原告上詞所陳
    亦不足證明其損害。至於原告主張得類推適用公司法第32條
    、民法第563 條第1 項規定，以丁○○競業所得利益作為損
    害賠償一節。按公司法第32條前段及民法第56 3條第1 項分
    別規定：「經理人不得兼任其他營利事業之經理人，並不得
    自營或為他人經營同類之業務」、「經理人有違反前條規定
    （即經理人未得商號允許，為自己或第三人經營與其所辦理
    之同類事業）之行為時，其商號得請求因其行為所得之利益
    ，作為損害賠償」，均以經理人與公司或商號間，存有僱傭
    或委任關係，經理人須盡忠誠義務為前提。然丁○○既係離
    職後始至臺半公司任職，其與原告間即無僱傭或委任關係，
    亦無忠誠義務。此情狀與上開公司法及民法之規範基礎不同
    ，自無類推適用可言。原告此部分主張亦屬無據。
  5.系爭競業禁止約定既屬無效，原告復未能證明其因丁○○之
    競業行為受有損害，則原告依不完全給付及侵權行為法律關
    係，請求丁○○賠償損害84萬元，即不能准許。
  (二)關於原告請求被告返還系爭雷射雕刻機或賠償價額140 萬元
    部分：
  1.按民事訴訟如係由原告主張權利者，應先由原告負舉證之責
    ，若原告先不能舉證，以證實自己主張之事實為真實，則被
    告就其抗辯事實即令不能舉證，或其所舉證據尚有疵累，亦
    應駁回原告之請求，最高法院著有17年上字第917 號判例可
    資遵循。
  2.原告主張與昌潤公司間，有維修系爭雷射雕刻機之承攬契約
    ，既為昌潤公司所否認，原告即應先就此項事實負舉證之責
    。原告雖提出採購單、報價單、發票、付款支票等件，資為
    昌潤公司亦共同承攬維修系爭雷射雕刻機之證明。惟觀諸上
    開文書證據之內容，並無隻字片語與本件系爭雷射雕刻機之
    承攬有關，且被告堅稱該文書證據與系爭雷射雕刻機之承攬
    係屬二事，可見原告所提證據，並不足以證明昌潤公司確有
    參與系爭雷射雕刻機之承攬。則依前揭判例意旨，即應為原
    告不利之認定。是原告主張昌潤公司為系爭雷射雕刻機承攬
    契約之當事人，自不能採信。
  3.次按承攬契約，在工作未完成前，依民法第511 條之規定，
    定作人固得隨時終止契約，但除有民法第494 條、第502 條
    第2 項、第503 條所定情形或契約另有特別訂定外，倘許定
    作人依一般債務遲延之法則解除契約，則承攬人已耗費勞力
    、時間與鉅額資金，無法求償，對承攬人甚為不利，且非衡
    平之道。關於可歸責於承攬人之事由，致工作不能於約定期
    限完成者，除以工作於特定期限完成或交付為契約之要素者
    外，依民法第502 條第2 項之反面解釋，定作人不得解除契
    約。一般情形，期限本非契約要素，故定作人得解除契約者
    ，限於客觀性質上為期限利益行為，且經當事人約定承攬人
    須於特定期限完成或交付者，始有適用。
  4.依原告所訴之事實，丁○○於95年8 月21日經原告以存證信
    函定一週之期限催告交機，迄原告以本件起訴狀繕本之送達
    解除承攬契約時止，均未完成系爭雷射雕刻機之承攬工作。
    而證人即原告之員工戊○○於本件審理中，證稱：「系爭機
    器已經放三、四年，送到丁○○那裡是因為機器有拆過，有
    零件或軟體無法正常運作，所以請丁○○作整理，把設備重
    新規劃更換零件」、「只是初步的測試，雖然有達到功能性
    的要求」、「這台雷射雕刻機我是去丁○○那裡測試有無達
    到功能的要求，我去大概三到四次，測試結果初步功能有達
    到」等語，參以與本院依原告聲請，勘驗系爭雷射雕刻機，
    確已能運作打印，經記明勘驗筆錄在卷等情，可認丁○○就
    系爭雷射雕刻機之承攬，已然耗費勞力、時間與資金。再者
    ，原告並未主張或證明其與丁○○就系爭雷射雕刻機之承攬
    ，有以期限為契約之要素，參以證人戊○○證稱：「當初我
    們急著要，但是去現場看，還有很多細節還沒完全整理好，
    所以沒有強烈要求那台機器要參展」等語，亦可見原告與丁
    ○○間之承攬契約，並非期限利益之行為。則依前揭說明，
    縱認丁○○於承攬之工作有遲延給付情事，原告亦不得解除
    與丁○○間之承攬契約。是原告主張以本件起訴狀繕本之送
    達，為解除系爭承攬契約之意思表示，應認不生解除之效果
    。
  5.綜上所述，原告依解除契約後之法律關係，請求被告返還系
    爭雷射雕刻機或賠償其價額，亦屬無據。
四、從而，原告提起本訴，求為如其聲明所示之判決，均無理由
    ，應予駁回其訴。原告受敗訴之判決，其假執行之聲請失所
    附麗，應併予駁回
五、本件事證已臻明確，兩造其餘主張陳述及所提之證據，經審
    酌於判決均無影響，毋庸贅述，附此敘明。
六、據上論斷，原告之訴為無理由，依民事訴訟法第78條判決如
    主文。
中    華    民    國    97    年    5     月    6     日
                        勞工法庭  法  官  黃明發
以上正本係照原本作成
如對本判決上訴，須於判決送達後20日內向本院提出上訴狀
中    華    民    國    97    年    5     月    6     日
                                  書記官  陳怡如


司法院資訊處製作；財團法人民間司法改革基金會備份。
